最　高　行　政　法　院　裁　定　　　　　　　　　　　九十三年度裁字第四四號
　　抗　告　人　丙○○
　　　　　　　　乙○○
　　訴訟代理人　周威良律師
　　　　　　　　李振林律師
　　相　對　人　臺北市政府捷運工程局
　　代　表　人　甲○○
　　訴訟代理人　廖學興律師
　　　　　　　　林倖如律師
右抗告人因與相對人臺北市政府捷運工程局間有關補償事務事件，對於中華民國九十
一年十月二十四日臺北高等行政法院九十一年度訴字第一四一八號裁定提起抗告，本
院裁定如左︰
　　主  文
抗告駁回。
抗告訴訟費用由抗告人負擔。
　　理  由
一、按抗告法院認抗告為不合法或無理由者，應為駁回抗告之裁定。次按人民因中央
    或地方機關之違法行政處分，或因中央或地方機關對其依法申請之案件，於法令
    所定期間內應作為而不作為，認為損害其權利或法律上利益，經依訴願法提起訴
    願而不服其決定者，得向高等行政法院提起撤銷訴訟或請求該機關應為行政處分
    或應為特定內容之行政處分之訴訟；另提起撤銷訴訟或課予義務訴訟，須以經過
    訴願為其前提，其未經過訴願程序，遽行提起行政訴訟，自非法之所許。行政訴
    訟法第四條第一項及第五條第一項分別定有明文。而此所謂行政處分，依訴願法
    第三條第一項規定係指中央或地方機關就公法上具體事件所為之決定或其他公權
    力措施而對外直接發生法律效果之單方行政行為而言。至行政機關所為單純事實
    之述或理由之說明，既不因該項述或說明而生何法律上之效果者，自非行政
    處分，人民即不得對之提起訴願，本院四十四年判字第十八號、六十二年裁字第
    四十一號亦著有判例可參。
二、查本件相對人承辦規劃設計及施工之台北都會區大眾捷運系統新店線工程（下稱
    新店線工程）於民國八十年三月一日開工，其中ＣＨ二二二標及ＣＨ二二五標等
    工程因施工需要，分別穿越台北市○○區○○段一小段四六○號及台北縣新店市
    ○○段三一六之一號等二筆土地地下，該ＣＨ二二二標及ＣＨ二二五標二筆工程
    分別於八十八年九月及十二月完成竣工正驗。嗣抗告人丙○○於八十九年十月二
    十五日買受取得前開台北市○○區○○段一小段四六○號土地之應有部分一一、
    八八○分之二、六七三，抗告人乙○○於八十九年十二月十二日買受取得台北縣
    新台市○○段三一六之一號土地應有部分二十八分之四。抗告人丙○○嗣於八十
    九年十一月十六日以申請書，主張渠持分所有台北市○○區○○段一小段四六○
    、四六○之一、四六○之二號等三筆土地為新店線工程穿越地下，請求相對人依
    「大眾捷運系統路線使用土地上空或地下處理及審核辦法」之規定給予補償，案
    經相對人以八十九年十二月二十八日北市捷運權字第八九二二七六五三○○號函
    復抗告人丙○○略以前開持分所有土地四六○之一、四六○之二號土地下方並無
    捷運系統穿越，四六○號土地部分之補償費將比照上述辦法規定之補償標準發給
    ，並以設定地上權之方式辦理，請依內政部八十五年七月九日台（八五）內地字
    第八五八○一二一號函第（一）項提供他私有共有人之同意書，俾憑續辦。嗣抗
    告人丙○○復於九十年一月十五日以申請書，主張渠持分之前開四六○號土地他
    共有人或為管理人住址無從查考之祭祀公業，或為無法查得行蹤，因此無法檢附
    他共有人同意書，故應無內政部八十五年七月九日台（八五）內地字第八五八○
    一二一號函之適用云云，並請求相對人儘速發給補償費。經相對人以九十年三月
    二十七日北市捷權字第九○二○五七三六○○號函復抗告人丙○○仍需備妥其他
    共有人同意書俟相對人取得他項權利證明書後據以補償。抗告人丙○○再於九十
    年四月二十三日以申請書，主張無法尋覓他共有人，且本案應屬徵收地上權性質
    ，請求相對人早日發給穿越補償費或依法徵收、協議價購云云。仍經相對人以九
    十年七月二日北市捷權字第九○二○八六九七○○號函復抗告人丙○○需備妥其
    他共有人同意書俟相對人取得他項權利證明書後據以補償，另羅斯福路為已達都
    市計畫寬度完成使用之既成道路，因屬私有既成道路之問題，若土地所有權人要
    求徵收所有權時，應與台北市其他私有既成道路之處理原則相同。另查，抗告人
    乙○○於八十九年十二月十六日以申請書，主張渠持分所有台北縣新店市○○段
    三一六之一號土地為新店線工程穿越地下，請求台北縣新店市公所依「大眾捷運
    系統路線使用土地上空或地下處理及審核辦法」之規定給予徵收、補償，或准予
    容積轉移等，案經台北縣新店市公所函轉相對人辦理，經相對人以九十年三月九
    日北捷權字第九○二○四五九五○○號函復抗告人略以需備妥其他共有人同意書
    俟相對人取得他項權利證明書後據以補償，另依法徵收或容積轉移乙節，因該土
    地都市○○○道路用地，請逕洽土地所在地台北縣政府工務局等權責主管機關辦
    理。嗣抗告人乙○○再於九十年四月二十三日以申請書，主張渠無法尋覓他共有
    人，且本案應屬徵收地上權性質，與內政部八十五年七月九日台（八五）內地字
    第八五八○一二一號函釋立法意旨完全不同，請求相對人早日發給穿越補償費或
    依法徵、協議價購云云。經相對人於九十年七月五日以北市捷權字第九○二○八
    六九六○○號函復抗告人乙○○略以仍需備妥其他共有人同意書俟相對人取得他
    項權利證明書後據以補償，另本案土地為已達都市計畫寬度完成使用之既成道路
    ，如土地所有權人要求徵收或價購，應向該道路主管機申請辦理。抗告人二人復
    於九十年七月十三日、八月六日以復查申請書及補充狀，主張新店線工程穿越渠
    等持分所有之前開土地等地下，請求相對人援用八十九年十二月三十日修正後之
    「大眾捷運系統工程使用土地上空或地下處理及審核辦法」第九條規定，免於設
    定地上權，僅於土地登記簿標示部註明「捷運系統工程穿越地」；如依法有設定
    地上權之必要時，准予免檢附全體他共有人同意書，而依法加計利息發給捷運穿
    越補償費，並聲明撤回抗告人等分別向相對人所提九十年四月二十三日申請書中
    關於依法徵收、價購部分之請求云云，案經相對人於九十年七月三十一日以北市
    捷權字第九○二一六○三八○○號函復抗告人略以：「台端向本局申請依大眾捷
    運法第十九條及八十九年十二月三十日交通部與內政部會銜公告修正之大眾捷運
    系統工程使用土地上空或地下處理及審核辦法之規定發給補償費案，因牽涉已開
    闢使用之既成道路土地問題，本局將簽報市長核示處理原則及處理方式，俟核定
    後另行函復。」抗告人不服此函覆，提起訴願，經決定不予受理，遂提起本件訴
    訟。原裁定則以：該書函之內容，僅係相對人對抗告人關於發給捷運穿越補償費
    等請求，就所牽涉之問題及處理之情形所為之說明，並非否准所請，而係表明簽
    報市長核示處理原則及處理方式，俟核定後再予處理，為單純之事實述及觀念
    通知，並不發生具體法律效果，顯非行政處分。訴願決定以上開函復非對抗告人
    為行政處分，不予受理，即無不合。抗告人復對此函覆及其訴願決定提起行政訴
    訟，自非合法。又抗告人於起訴狀中訴之聲明第二項請求徵收各該地上權並發給
    補償費部分，抗告人於九十年七月十三日之復查申請書已聲明撤回九十年四月二
    十三日申請書中關於依法徵收、價購部分之請求，故該部分請求顯未遂行訴願程
    序，依前揭說明，尚不得提起課予義務訴訟，抗告人逕行提起課予義務訴訟，難
    謂為合法，因均予駁回。本院經核原裁定並無違誤。抗告人猶執詞略謂相對人前
    開九十年七月三十一日以北市捷權字第九○二一六○三八○○號函之內容對於抗
    告人請求之事項，雖未為具體准駁之表示，但由其敘述之事實及理由之說明內容
    ，已足認其有駁回之表示，而對抗告人發生法律上效果，自難謂非行政處分。原
    裁定以該書函之內容，對抗告人並不發生具體法律效果，顯非行政處分。與訴願
    法第三條第一項規定，及司法院釋字第四二三號解釋意旨有間。另抗告人起訴狀
    中訴之聲明第二項請求之標的，係請求相對人依大眾捷運系統工程使用土地上空
    或地下處理及審核辦法第八條第一項，報請主管機關徵收地上權並發給補償費，
    係屬給付之訴，原審認屬課予義務訴訟，尚非有據等語。然查相對人前開九十年
    七月三十一日以北市捷權字第九○二一六○三八○○號函，僅係相對人對抗告人
    關於發給捷運穿越補償費等請求，為單純之事實述及觀念通知，並不發生具體
    法律效果，要非行政處分。至於抗告人於起訴狀中訴之聲明第二項請求相對人依
    大眾捷運系統工程使用土地上空或地下處理及審核辦法，報請主管機關徵收各地
    上權並發給補償費，係請求相對人應為特定內容之行政處分之訴訟，自屬課予義
    務訴訟之範疇，惟抗告人該部分請求尚未遂行訴願程序，有如前述。抗告人以其
    對法律上見解之歧異，就原審取捨證據、認定事實之職權行使，指摘其為不當，
    均無可採。從而，本件抗告意旨指摘原裁定違誤，求予廢棄，難認有理由，應予
    駁回。
三、依行政訴訟法第一百零四條、民事訴訟法第九十五條、第七十八條、八十五條第
    一項前段，裁定如主文。
中　　華　　民　　國　　九十三　　　年　　  一  　　　月　　 十五 　　　日
                    最 高 行 政 法 院  第 五 庭
                                審 判 長 法  官　　　徐　樹　海
                                         法  官　　　吳　錦　龍
                                         法  官　　　鄭　淑　貞
                                         法  官　　　林　家　惠
                                         法  官      林  茂  權
右  正  本  證  明  與  原  本  無  異
　　　　　　　　　　　　　　　　　　　　 法院書記官　王  褔  瀛
中　　華　　民　　國　　九十三　　　年　　　一　　　　月　　　十五　　　日
